【裁判字號】    89,家上易,2
【裁判日期】    891230
【裁判案由】    給付贍養費
【裁判全文】
臺灣高等法院臺南分院民事判決  八十九年度家上易字第二號  ｊ
      上  訴  人  乙  ○  ○
      被  上訴人  甲  ○  ○
      訴訟代理人  鄭  淑  子  律師
右當事人間請求給付贍養費事件，上訴人對於中華民國八十九年六月二十二日臺灣臺
南地方法院八十九年度家訴字第四七號第一審判決提起上訴，本院判決如左：
      主      文
上訴駁回。
第二審訴訟費用由上訴人負擔。
      事      實
甲、上訴人方面：
一、聲明：求為判決：(一)原判決廢棄。(二)駁回被上訴人在第一審之訴。(三)如受不利之
    判決時，請准上訴人提供現金或等值有價證券為擔保免予假執行。
二、陳述：除與原判決記載相同者，茲引用之外，補稱：
（一）兩造間於民國七十一年四月二十六日協議離婚時立有離婚協議書，第三項寫有
      ：「男方每月付給女方生活費用新台幣壹萬元正，至女方結婚後終止給付，或
      女方能獨立生活為限。」確為不爭之事實，十二年來，被上訴人（女方）何以
      未向上訴人請求生活費？原因，不是被上訴人仁慈不要，而是上訴人為顧念被
      上訴人於離婚後，有事實上之須要，故於同年十月十四日向戶政機關辦理離婚
      登記前，即給付被上訴人：(一)新台幣（下同）拾捌萬元。(二)三陽喜美五門式小
      轎車一輛。(三)台南市○○○段二四二八－一七號建地一塊，土地面積七十六平
      方公尺，時價約壹佰萬元，名義上為買賣實際上未取被上訴人分文。
  １、現金方面：三十萬元。
（１）民國七十七年十月十四日由上訴人於崇善五街七十號交予被上訴人提款條，一
      為七十七年十月十四日金額二十八萬元，另一七十七年十月二十九日金額二萬
      元，被上訴人隨即前往台南市第三信用合作社提領二十八萬元後，前往戶政事
      務所辦理離婚登記手續，其後二萬元之取款條因被上訴人逾期未領，而要求上
      訴人另寫七十七年十一月一日相同金額之取款條再行領取。
（２）款項係由上訴人為給付被上訴人要求而向親人借得（詳匯款紀錄），於七十七
      年十月十三日匯入上訴人帳戶。
（３）離婚登記後不久，被上訴人曾前往台南縣永康鄉○○街一六五號，上訴人種植
      花卉處所稱其欲前往泰國旅遊，當日被上訴人眼眶瘀青紅腫，上訴人曾關心問
      其何以受傷？但被上訴人不欲告知，其時被上訴人要復合未果，後，向上訴人
      供稱所收三十萬元已因股票而輸光，上訴人同情其當時經濟上之困境，而當場
      主動給予美金支票三○○元助其旅遊，同日中午兩人並至友愛街十四號京都日
      本料理店吃飯，目前該址已改為「集集老舖茶舍」（如附名片所示）。
（４）八十九年六月四日、六月五日，上訴人兩度與被上訴人電話連絡，被上訴人於
      電話中尚稱十二年前之三十萬元不拿白不拿，且其後上訴人寄存證信函內容提
      及此事，被上訴人均未提出反駁。
  ２、汽車方面：
      民國七十年十月二十五日由被上訴人與上訴人一同於安平工業區南陽實業公司
      訂購，並於十月二十八日左右付款交車，總計含保險費用約四十萬元左右，款
      項係上訴人由衣禮貿易公司（詳戶籍謄本職業欄）退股款項（四十五萬元）匯
      入被上訴人家族公司帳內支出，應被上訴人要求登記於其家族公司名下，以為
      節稅，至汽車交予被上訴人為止，所有稅捐與保險費用均為上訴人支付。倘如
      被上訴人所言係借予上訴人，應有借用約定，何以全無此項證明，且汽車原始
      資料亦無法提出。
  ３、土地方面：
（１）上訴人對土地之取得已完成所有法律程序。（土地法四十三條，民法七五八條
      ）
（２）此項不動產所有權之移轉並非離婚協議書所載事項應履行之條件，被上訴人所
      指歸還，實際一派胡言，上訴人否認。
（二）因原判未依法進行訴訟準備程序與言詞辯論，使上訴人喪失提供有利證據與主
      張不應重覆給付被上訴人生活費用之訴求－－使上訴人遭受敗訴之判決，更令
      人遺憾！按民事訴訟法第三八五條：「言詞辯論期日，當事人之一造不到場者
      ，得依到場當事人之聲請，由一造論而為判決，不到場之當事人，經再傳而仍
      不到場者，並得依職權由一造辯論而為判決」。事實上，原判根本未傳訊上訴
      人言詞辯論，更遑論有再票傳之通知，故原判顯非適法，此觀：(一)言詞辯論期
      日當事人之一造不到場者，得依場當事人之聲請，由其一造辯論而為判決，固
      為民事訴訟法第三八五條第一項所規定，但此所謂言詞辯論期日，係指受訴法
      院之言詞辯論期日而言，若當事人於準備程序之期日或於言詞辯論期日前之調
      查證據期日不到場者，則無本條之適用。（三十年滬上字第一六九號）。(二)言
      詞辯論期日當事人之一造不到場者，法院固得依到場當事人之聲請，由其一造
      辯論而為判決，惟不到場之當事人未於適當時期受合法之通知者，依法應以裁
      定駁回聲請，並延展辯論期日，否則，若依到場當事人之聲請，由其一造辯論
      而為未到場人敗訴之判決者，該判決即係違背法令。（七一年度台上字第四九
      五七號）。上訴人從未參加訴訟準備程序調查證據，亦未接任何言詞辯論通知
      即受敗訴之判決，原判認事用法顯有違誤。
（三）其次，被上訴人如不具有獨立生活能力，如今何來勞工保險，被上訴人一再強
      調其於離婚前之眼疾手術後，便無法外出工作；其實，被上訴人一直於建美五
      金工廠股份有限公司工作，直到完成離婚登記時亦然，且至目前尚享有勞工保
      險，顯見其所言全非事實。
（四）上訴人於十二年前，已全部完成離婚協議書被上訴人所要求獨立生之條件，否
      則被上訴人拒絕辦理離婚登記，故遲至同年十月十四日取得二十八萬元後方辦
      理離婚登記，而離婚後十二年來未曾有任何連絡，除被上訴人於前往泰國旅遊
      前至永康鄉○○街一六五號一趟外？其既知上訴人前述住處，何以說不知上訴
      人之去向，而突然提出告訴卻又知道上訴人住處？
（五）依被上訴人所稱其家族生意失敗而致房屋為法院拍賣，其與上訴人何關？且若
      被上訴人一直無法獨立生活，為何至今仍保有勞保身份，請法官依職權去乙勞
      保機關查詢即知，再者被上訴人稱因眼疾無法有所收入，此為被上訴人片面之
      言，應提出近五年來無收入有力之證明。
（六）被上訴人於八十九年六月四日電話中親自告知上訴人，其於離婚後，一直居住
      於崇善五街六十八巷十四號），其因係原址為法院拍賣，此與被上訴人之訴狀
      中所言「女方於離婚後即搬回娘家居住，起居生活全由父母照料」，顯然完全
      不符，狀中所言全然係推託與藉口。
（七）被上訴人之訴求向第一審提出後，上訴人於八十九年六月十六日，以台南郵政
      第十五支局第八七號存證函，指責被上訴人之不是，但未見有任何反駁，顯見
      其默認外，並自知理虧於十二年後，重覆要生活費用與法無據。故爾後從未出
      庭面對現實。
三、證據：除援用第一審所提證據外，補提對帳單各一件、戶籍謄本二件、取款條土
    地買賣契約書、匯款記錄、名片協議離婚書、存證信函各一件為證，並聲請函勞
    工保險局查詢被上訴人參加勞工保險之資料。
乙、被上訴人方面：
一、聲明：求為判決：駁回上訴（或如主文第一項所示）。
二、陳述：除與原判決記載相同者，茲引用之外，補稱：
（一）上訴人於原審開庭前，已收受原審言詞辯論期日通知書及被上訴人起訴狀副本
      ，茲由上訴人於原審曾提準備書狀答辯，及於開庭前曾寄存證信函予被上訴人
      ，要求被上訴人儘速撤回訴訟即可得知，故上訴人上訴意旨指稱原審未傳訊上
      訴人言詞辯論，也無傳票通知，殊不可採。
（二）否認上訴人於離婚後曾給付被上訴人新台幣二十八萬元之主張；另上訴人所稱
      之三陽喜美五門式小轎車，乃登記在被上訴人之父經營之建美五金工廠股份有
      限公司（以下簡稱建美五金公司）名下，只不過借予上訴人使用而已，兩造離
      婚後，前揭車輛當然要歸還公司，並非上訴人給付被上訴人作為抵充生活費之
      用；而台南市○○○段二四二八－一七號建地  經查原係被上訴人之父經營之
      建美五金工廠股份有限公司所有，因與建商合建而辦理分割，被上訴人之父將
      分配所得之其中一棟房屋即台南市○○○街七十號登記在被上訴人名下，土地
      即台南市○區○○○段二四二八－一七號登記在上訴人名下，作為兩造住所所
      在，詎上訴人日後變心，堅持與被上訴人離婚，於情於理，自當將前揭土地歸
      還，故離婚後，上訴人方會將前揭土地過戶至被上訴人名下，並非上訴人為履
      行離婚協議而為之給付，敬請  鈞院明察。
（三）查兩造係七十七年四月二十六日書面協議離婚，七十七年十月十四日辦理離婚
      登記，前述土地則是於七十七年七月七日辦妥過戶登記至被上訴人名下，足證
      兩造簽字離婚後，即開始著手辦理土地過戶，直至過戶完成，才辦理離婚登記
      ，其用意即在追討原應屬於被上訴人之土地；否則前揭土地若係欲用以抵付生
      活費或作為替代給付，土地價值能抵充生活費若干應有協議，但卻未言及，足
      證上訴人所言不可採。
三、證據：除援用第一審所提證據外，補提土地登記簿謄本為證，及聲請函財政部國
    稅局查詢被上訴人自七十七年至八十八年申報所得稅之資料。
      理      由
一、本件被上訴人起訴主張：兩造於七十七年四月二十六日簽訂離婚協議書，於同年
    十月十四日正式辦理離婚登記。於協議離婚時，上訴人同意每月給付被上訴人生
    活費一萬元，直至被上訴人再婚或能獨立生活為止。兩造離婚後，被上訴人即搬
    回娘家居住，飲食起居均仰賴父母照顧，上訴人從未履行協議，因父母年事已高
    ，能在經濟上資助被上訴人亦有限，但被上訴人又因嚴重眼疾，領有殘障手冊，
    顯然並不具獨立生活能力，迄今亦未再婚，故上訴人於協議離婚時，同意按月給
    付被上訴人生活費一萬元之解除條件，迄被上訴人提起本訴止，仍未成就，爰依
    兩造之協議，請求上訴人應給付陸拾萬元，及自八十九年六月十四日起至被上訴
    人結婚止，按月給付被上訴人壹萬元之判決。（被上訴人原請求自起訴狀送達之
    翌日即八十九年六月一日起至同年月十三日止約定之生活費部分，既已計入第六
    十期之給付內，是此部分屬重覆請求，為無理由，經原審駁回後，未據被上訴人
    上訴，已告確定，故本院僅就上訴人應給付被上訴人陸拾萬元，及自民國八十九
    年六月十四日起至被上訴人結婚止，按月給付被上訴人壹萬元部分為審酌，併此
    敘明。）
二、上訴人則以：當時離婚時所為之協議按月給付被上訴人一萬元係因其急迫、輕率
    、無經驗所為，於兩造間顯失公平；兩造在離婚時，上訴人已給付被上訴人不動
    產、汽車及現金三十萬元，足可抵充原約定之贍養費，而足使被上訴人足以獨立
    生活，兩造離婚迄今已近十二年，被上訴人均於其父經營之建美工廠公司任職領
    薪享有勞保，非不能獨立生活，被上訴人迄未請求約定之贍養費，此贍養費之請
    求權已罹於五年之請求權時效，又原判決根本未傳訊上訴人言詞辯論，更遑論有
    再票傳之通知，故原判顯非適法，等語資為抗辯。
三、被上訴人主張：兩造於七十七年四月二十六日簽訂離婚協議書，於同年十月十四
    日正式辦理離婚登記。於協議離婚時，上訴人同意每月給付原告生活費一萬元，
    直至被上訴人再婚或能獨立生活為止。兩造離婚後，上訴人從未履行協議，按月
    給付被上訴人一萬元，因被上訴人父母年事已高，能在經濟上資助被上訴人亦有
    限，被上訴人又因嚴重眼疾，視力一天比一天差，八十九年五月三日其再到台南
    市立醫院作視力檢查，左、右眼視力均已變成辨指數，並因視障領有殘障手冊，
    其迄今亦未再婚之事實，業據提出離婚協議書一紙、診斷證明書二紙及殘障手冊
    一本等為憑，且為上訴人所不爭，堪信為真實。
四、被上訴人復主張：其因視障領有殘障手冊，顯然並不具獨立生活能力，且迄今亦
    未再婚，故上訴人於協議離婚時，同意按月給付被上訴人生活費一萬元之解除條
    件，迄其提起本訴止，仍未成就，故上訴人仍負有按月給付被上訴人生活費用之
    義務等情，上訴人則以前揭情詞置辯，則本件應審酌者厥為：（一）原判決是否
    有未經合法送達而為判決之情形？（二）系爭協議是否有急迫輕率或無經驗之情
    形？（三）兩造在離婚時，上訴人是否給付被上訴人不動產、汽車及現金三十萬
    元，而得認上訴人已履行協議？（四）被上訴人參加勞保是否足認有獨立生活之
    可能？（五）此贍養費之請求權是否已罹於五年之請求權時效？茲查：
（一）被上訴人起訴後，原審法院訂於八十九年六月十六日行言詞辯論，上訴人所住
      大廈管理員於同年五月三十一日代上訴人收受言詞辯論通知書及起訴狀繕本，
      有送達證書附於原審卷（第十三頁）可稽，上訴人知悉後，除提出答辯狀一份
      ，並曾寄送存證信函與被上訴人，要求被上訴人儘速撤回訴訟，有答辯狀附於
      原審卷（第十九至二十四頁）及存證信函附於本院卷足憑，是原判決並無未經
      合法送達而為判決之情形，上訴人抗辯原審未通知上訴人言詞辯論，也無書面
      通知，竟為違法判決，洵無可採。
（二）次查兩造於七十七年四月二十六日離婚時所訂立離婚協議書，其上第二項訂明
      ：「男方每月付給女方生活費用新台幣一萬元，至女方結婚後，終止付給，或
      女方能立生活為限。」此約定核屬兩造合意離婚之條件，而兩造亦已履行離婚
      之合意，於七十七年十月十四日辦理離婚登記，此各有離婚協議書及戶籍謄本
      在卷足憑。其上雖約定上訴人應按月給付被上訴人生活費一萬元，然另有附載
      解除條件，即男方之給付生活費用之義務係至女方再婚或能獨立生活時為止，
      上訴人雖抗辯該約定係因其急迫、輕率或無經驗云云，惟並未舉證說明其理由
      ，已難憑信，況衡諸上揭約定內容，對社會經濟弱者之被上訴人，自屬必要之
      保障，並無何違反社會常情之處，是上訴人此部分之抗辯，自不足採。
（三）上訴人另辯稱：其在離婚時，有將不動產、汽車及現金三十萬元給付被上訴人
      云云，惟按當事人主張有利於己之事實者，就其事實有舉證之責任。民事訴訟
      法第二百七十七條前段定有明文。
  １、上訴人辯稱兩造離婚時已給付被上訴人三十萬元云云，固據提出取款條及匯款
      單為證，然該匯款單僅能證明其弟曾於七十七年十月十三日匯款與上訴人，包
      括該取款條均僅證明彼時其曾需錢孔急，然難證明上訴人曾將上述金額交付與
      被上訴人，至於上訴人以名片為憑，指被上訴人於兩造離婚後曾尋到上訴人之
      住所，要求上訴人給付前往泰國旅行費乙節，因該名片僅為店名，尚難證明有
      上訴人所指稱之情事，自亦難認有上訴人所指各節情事存在。
  ２、另上訴人所稱之三陽喜美五門式小轎車，乃登記在被上訴人之父經營之建美五
      金公司，兩造為夫妻時，被上訴人之父母本於愛屋及烏之心態將車借予女婿使
      用，為人情之常，如特別書立借據，反倒顯示兩造之婚姻原非本於相愛之基礎
      ，且於常情不合，兩造離婚後，上訴人自應將車交還被上訴人以便交還其父經
      營之公司，始符常理，上訴人雖辯稱該車為其所購云云，然就此有利於己之事
      實並未舉證以實其說，自亦難認該車為其所購。
  ３、坐落台南市○○○段二四二八－一七號建地，原係被上訴人之父經營之建美五
      金公司所有，因與建商合建而辦理分割，被上訴人之父將分配所得之其中一棟
      房屋即台南市○○○街七十號登記在被上訴人名下，土地即台南市○區○○○
      段二四二八－一七號登記在上訴人名下，作為兩造住所，有土地登記簿謄本可
      稽，上訴人除未舉證該房屋其曾付出任何款項，且依不動產登記謄本，僅坐落
      台南市竹篙厝第二六二八－一七號土地係於兩造離婚時期之七十七年七月七日
      ，所有權人由上訴人之名移轉登記為被上訴人所有而已，登記之原因係買賣，
      亦堪認被上訴人係本於買賣關係取得系爭房屋所有權，是上訴人此部分之抗辯
      顯無足採。
  ４、況縱認上訴人確有為其所抗辯之給付，然該給付是否另有原因，抑或係上訴人
      為履行上揭協議而為之給付，上訴人亦未舉證以明，而苟上訴人所謂該不動產
      等給付係替代給付而可資抵充原協議之生活費給付義務，則兩造間應就其抵充
      之數額另立書面，或修訂兩造原約定之離婚協議，惟上訴人並無法提出相關之
      證物證明，是其抗辯上開不動產等之給付已足抵充原約定之生活費用給付云云
      ，自無憑籍，不足採信。
（四）被上訴人自五十五年四月二十九日即以建美五金公司員工名義參加勞工保險，
      迄未退保，業據本院函詢勞工保險局，由該局以八十九年十月六日保承字第一
      ０一八七一九號書函函覆本院在卷足參。然被上訴人既因眼疾，常需就醫，參
      加勞工保險，於健保未開辦時期，不但得以節省醫療費用，且一待時日屆至，
      尚可領取保險金，故一般人多欲加入保險，被上訴人之父既經營建美五金公司
      ，藉以加保，為常情可以理解，尚難認被上訴人即為該公司員工，此不但自建
      美五金公司已停業，被上訴人尚未退保得以知之，且依本院函詢財政部國稅局
      ，由財政部台灣省南區國稅局台南市分局以八十九年十一月二十六日南區國稅
      南市徵字第八九０三四七一四號函覆：被上訴人僅有八十四年度綜合所得稅之
      申報及核定資料，其於各年度均查無申報及核定資料，亦有該函在卷足考，且
      細譯該年度之申報及核定資料，被上訴人僅有級鼎有限公司之薪資一筆，金額
      為十四萬四千元，其餘均為股票之營利收入，堪認被上訴人除八十四年有少量
      收入，該收入非來自建美五金公司，其餘各年被上訴人確實無法從事工作，又
      因眼疾，無獨立生活之能力，前此胥賴其父母扶助，然無論如何，上訴人既曾
      為被上訴人之配偶，與之仳離後，被上訴人無謀生能力，上訴人均不能解免其
      應付贍養費與被上訴人之義務，矧其依協議亦再次強調願於上述解除條件成就
      前，給付被上訴人贍養費，是其在不能證明被上訴人有解除條件成就之情形下
      ，應給付被上訴人贍養費之義務，並不因而解免。
（五）次按贍養費之各期給付請求權，因五年間不行使而消滅，為民法第一百二十六
      條所明定，是超過五年之贍養費即罹於時效，然未超過五年之膽養費，自仍得
      為請求，並非謂經過五年以後，所有贍養費之請求權已罹於時效而消滅，上訴
      人抗辯被上訴人之贍養費請求權已全數罹於消滅時效云云，核屬誤解。
（六）綜上所陳，本件上訴人所為抗辯均不足採。被上訴人依據兩造離婚協議書之約
      定，請求上訴人給付生活費，就尚未罹於五年請求權時效之部分為有理由。而
      兩造間在協議離婚書上並無關於生活費之請求權應於何時行使，惟兩造間既因
      離婚而協議上揭生活費之給付，則該生活費之請求權自當於兩造於離婚生效之
      同時即為請求權得行使之日，查兩造係於七十七年十月十四日辦理離婚登記，
      則其第一期之給付原告於七十七年十月十四日即可行使其請求權，本件被上訴
      人請求之意思表示，以起訴狀送達上訴人之日（八十九年五月三十一日）為請
      求之通知，其得請求而未罹於時效之生活費為八十四年五月三十一日以後到期
      之給付，亦即八十四年六月十四日以後，每月十四日之定期給付，至八十九年
      五月十四日共計為五年六十期，而第六十期之給付為八十九年五月十四日至同
      年六月十三日。
五、另關於給付終期部分，兩造原約定給付至被上訴人再婚或能獨立生活時止，然被
    上訴人之雙眼視力均已達無辨指數之程度，而領中度殘障手冊，此有被上訴人所
    提之診斷證明書及殘障手冊足憑，足認被上訴人已無法獨立生活，是系爭協議書
    所定之解除條件中，關於被上訴人能獨立生活部分已確定為條件不成就。再被上
    訴人之請求中，關於未到期之分期給付按月給付一萬元部分，雖屬將來給付之請
    求，然因上訴人自七十七年間離婚後，迄今已達十二年之期間均未履行，此已足
    認被上訴人有預為請求之必要，依民事訴訟法第二百四十六條所定，被上訴人自
    得就此未到期之將來給付之訴部分為請求。
六、從而，被上訴人本於兩造之離婚協議，請求贍養費之給付，關於到期之六十萬元
    及自八十九年六月十四日起，至解除條件即被上訴人結婚之日止，按月給付一萬
    元部分，核無不符，應予准許；是則原審判命上訴人如數給付，並依被上訴人之
    聲請，為供擔保之假執行之宣告，於法並無不合。上訴意旨指摘原判決不當，求
    予廢棄改判，為無理由，應予駁回其上訴。又本件訴訟標的之金額未逾一百萬元
    ，不得上訴最高法院，一經本院判決即已確定，即無宣告免予假執行之餘地，是
    上訴人聲請宣告免予假執行並無必要，附此敘明。
七、據上論結，本件上訴為無理由，依民事訴訟法第四百四十九條第一項、第七十八
    條，判決如主文。
中      華      民      國    八十九    年     十二     月    三十      日
                                    臺灣高等法院臺南分院民事第一庭
~B1審判長法官  黃    崑    宗
~B2      法官  楊    子    莊
~B3      法官  袁    靜    文
右為正本係照原本作成。
不得上訴。
中      華      民      國    九  十    年      一      月      二      日
~B法院書記官  黃    文    生


司法院資訊處製作；財團法人民間司法改革基金會備份。
